【裁判字號】    97,消債更,1392
【裁判日期】    980527
【裁判案由】    更生事件
【裁判全文】
臺灣板橋地方法院民事裁定          97年度消債更字第1392號
聲  請  人  甲○○
                    號3樓
上列當事人因消費者債務清理事件聲請更生，本院裁定如下：
    主  文
聲請駁回。
聲請費用由聲請人負擔。
    理  由
一、按聲請更生或清算不合程式或不備其他要件者，法院應以裁
    定駁回之，但其情形可以補正者，法院應定期間先命補正，
    消費者債務清理條例第8 條定有明文。又按債務人與金融機
    構協商成立者，不得聲請更生或清算，但因不可歸責於己之
    事由，致履行顯有重大困難者，不在此限；本條例施行前，
    債務人依金融主管機關協調成立之中華民國銀行公會會員辦
    理消費金融案件無擔保債務協商機制與金融機構成立之協商
    ，準用前項之規定，消費者債務清理條例第151 條第5 項、
    第6 項分別定有明文。蓋該債務清償方案係經債務人行使程
    式選擇權而與債權人締結之債務清理契約，其即應受該契約
    之拘束，且消債條例更生之規範目的，係在維持債務人基本
    生活之情況下，於債務人之能力範圍內盡力清償債務，非謂
    債務人得任意利用債務清理程式減輕債務，因此，為避免債
    務人針對已成立之協商方案任意毀諾，濫用更生或清算之債
    務清理程式，須債務人於協商成立後因不可歸責於己之事由
    ，致其無法履行原定清償方案，始例外得依消債條例聲請更
    生或清算。
二、聲請意旨略以：聲請人因有不能清償債務情事，民國95年間
    依「中華民國銀行公會會員辦理消費金融案件無擔保債務協
    商機制」，與最大債權銀行日盛國際商業銀行（下稱日盛銀
    行）達成分期還款協議，自95年6 月10日起，分100 期，每
    月償還新臺幣（下同）18,967元；另聲請人向華銀商業銀行
    、兆豐國際商業銀行之借款債務未納入協商之列，每月另需
    繳交4,809 元，是聲請人每月合計還款金額為23,776元；惟
    聲請人任職於第三人精益裝訂股份有限公司（下稱精益公司
    ），95年度薪資總收入為726,250 元，96年度薪資總收入為
    622,425 元，亦即95年度每月平均收入為60,521元，96年度
    每月平均總收入為51,869元，惟自96年過年後，精益公司之
    產品配送量下滑，收入頓減為實領薪資47,879元，在繳交卡
    債協商債務23,776元後，僅餘24,103元；而聲請人一家四口
    之房租為11,500元及生活費用、學費等開銷，實質可支配所
    得所剩無幾，在尚未支付全家四人最低基本生活費用之情形
    下（依內政部96年9 月6 日台內社字第0960139439號函公告
    97年度臺灣省成年人最低生活費為每人每月9,828 元，高中
    以下被撫養人每人每月6,00 0元），顯已不足繳納協商卡債
    。另聲請人以車輛運送貨品為生，無其他生存長才，中國大
    陸籍配偶嚴海萍專心照顧聲請人2 名子女，加上前幾年適應
    不良，常常思念在中國大陸之女夏曉蝶，身心不寧下時常要
    求返回中國大陸探親，聲請人為顧全婚姻，亦時常以借貸方
    式資助其返鄉之龐大費用，聲請人已盡己所能，勉強自95年
    6 月起至96年7 月止繳付14期卡債協商款，確已山窮水盡而
    不得已毀諾，並於96年9 月間再度向日盛銀行請求展延並放
    寬還款條件，惟遭拒絕，是聲請人應有非可歸責於己之事由
    ，爰請求裁定准予更生等語。
三、經查，本件聲請人前於95年間依金融主管機關協調成立之中
    華民國銀行公會會員辦理消費金融案件無擔保債務協商機制
    ，與最大債權金融機構日盛銀行達成協商，協議自95年6 月
    起以利率0%，分100 期，每月償還18,967元，依各債權銀行
    債權金額比例清償各項債務，至全部清償為止，聲請人自95
    年6 月履行至96年7 月等情，有聲請人所提財團法人金融聯
    合中心前置協商專用債權人清冊在卷可稽。是本件聲請人向
    本院聲請更生，自須審究其是否有「不可歸責於己事由致履
    行顯有重大困難」之情事。茲析述如下：
（一）經核聲請人所提聲請前兩年收入之數額、原因及種類表（
      見本院卷23頁），聲請人於95至97年均任職於精益公司，
      其中協商成立時即95年7 至12月薪資總收入為279,325 元
      （平均每月收入46,554元），毀諾時之96年度薪資總收入
      為622,425 元（平均每月收入51,869元），亦即其毀諾時
      之收入狀況尚較成立債務協商時為佳。雖聲請人另主張自
      96年過年後，精益公司之產品配送量下滑，收入頓減為實
      領薪資47,879元等情，非唯未提出任何證據，亦與其96年
      度薪資收入情況不符；且縱認上情並非虛罔，惟其收入情
      況亦較協商成立時為佳，是由聲請人協商成立前後之收入
      尚屬穩定且無重大變動，其自協商成立後迄96年7 月間，
      均能依上開協商結果履行14期，顯見聲請人於成立協商前
      後之經濟能力並無明顯變動，有依原協商條件履行之能力
      。
（二）聲請人次主張須支付基本生活費、健保費、勞保費、房租
      、租車位費、貨車維修費、子女學費、稅金（牌照稅、燃
      料費）及人事費（自97年3 月起發包薪水每月20,000元）
      ，每月尚須實際支出其配偶嚴海萍扶養費用6,175 元，子
      女張嘉元、張媛君每人各5,250 元，另其配偶嚴海萍每年
      回中國大陸一次（50日）來回機票費18,000元、在中國大
      陸停留期間（每次約50日）生活費約30,000元，及嚴海萍
      前婚姻所生之子夏曉蝶每月人民幣500 元補習費、托兒費
      用人民幣1,500 元等情（見本院卷第23、31、38頁）。惟
      查：
  １、前述聲請人於96年間之平均月薪資51,869元，扣除每月協
      商還款18,967元後，聲請人每月尚餘32,902元，而聲請人
      係居住於臺北縣，依行政院主計處所公告97年度臺灣省低
      收入戶最低生活費用每人每月為9,829 元（高中以下被撫
      養人每人每月6,000 元），而上開費用已包括食、衣、住
      、行各方面所需之費用，是上開聲請人主張之基本生活費
      、健保費、勞保費、房租、租車位費、貨車維修費、子女
      學費、稅金等項目之費用支出，均應包含在內，而無更對
      其配偶嚴海萍、子女張嘉元、張媛君另行支出扶養費用每
      人5,250 元至6,175 元不等之必要。且聲請人既已成立協
      商，本應更節衣縮食、力求簡約，以聲請人每月尚餘32,9
      02元，足以敷應其一家四口之生活支出。
  ２、聲請人雖次主張其需支出配偶嚴海萍每年回中國大陸一次
      （約50日）來回機票費18,000元、生活費約30,000元等情
      ，然亦未提出任何證據，已難遽信；且聲請人目前係處於
      負債狀況，上開費用之支出對聲請人言是否必要，亦有可
      疑；又聲請人與嚴海萍係於89年9 月29日結婚，此有聲請
      人戶籍謄本附卷可稽（見本院卷第90至91頁），即若聲請
      人每年均負擔上開費用，應在協商成立前即有此種狀況發
      生，則聲請人明知此情，仍與日盛銀行成立債務協商，則
      自不得以此債務協商前即已發生之情事，執為其有不可歸
      責於己事由致履行顯有重大困難之抗辯。
  ３、我國民法扶養親屬之相關規定係明文於民法親屬編第五章
      ，其中民法第1114條第1 至4 款之親屬間互負扶養義務，
      民法第1115條、第1116條則分別規定扶養義務人、扶養權
      利人之順序。聲請人雖又主張其尚須負擔其配偶前婚姻所
      生之女夏曉蝶每月人民幣500 元補習費、托兒費用人民幣
      1,500 元等情，然以夏曉蝶固係嚴海萍於前婚姻所生之女
      ，惟在法律上與聲請人應為姻親之關係，是聲請人與夏曉
      蝶並非民法第1114條規定互負扶養義務之親屬，是夏曉蝶
      上開補習費、托兒費用在法律上聲請人並無支出之義務，
      是聲請人執此部分之費用作為毀諾事由，亦非有理。
（三）再者，依聲請人所提承攬作業收入證明書（見本院卷第32
      至33頁），其於本件聲請前之97年1 至8 月收入分別為98
      ,142 元 、122,655 元、45,602元、86,950元、82,232元
      、76,312元、74,463元及78,162元，合計為664,518 元，
      均超出債務協商之金額甚多，足見聲請人之收入狀況以協
      商成立時為最為緊縮，96年間收入狀況即漸入佳境，97年
      度之收入狀況則大幅成長，即依其收入狀況足敷支應協商
      款項；雖聲請人於其所提之承攬搬運／理貨契約書中之第
      4 條單方片面註記「（因承攬工作不多，故期間自97年7
      月31日停工）」等字句（見本院卷第40頁），非但與其主
      張97年8 月仍有收入達78,162元不符，且本院為求慎重，
      依職權調取聲請人97年度財產明細資料（見本院卷第126
      頁），其於97年間在精益公司領有薪資所得1,082,400 元
      （平均每月收入高達90,200元），扣除其自97年1 至8 月
      收入664,518 元，即聲請人自97年9 至12月間共領得薪資
      收入417,882 元（平均每月收入更高達100,000 元以上）
      ，更無聲請人所稱「因承攬工作不多，故期間自97年7 月
      31日停工」之情事可言。
（四）末按銀行公會針對95年度銀行公會協商案件已毀諾之客戶
      ，業已決議可申請「個別協商一致性方案」，即由最大無
      擔保債權銀行依據前置協商清償方案之精神和原則，與債
      務人重新協商議訂符合債務人繳款能力之月付款金額，該
      方案最長為180 期，利率最低為0%。是聲請人如認該清償
      協議之利率、期數有調整之必要，俾利其清償，自得再向
      最大無擔保債權銀行申請協商，附此敘明。
四、綜上所述，本件聲請人並無依原協商條件履行顯有重大困難
    之情事，揆諸首開說明，應認本件之聲請與消費者債務清理
    條例第151 條第5 項規定即有不符，應予駁回，爰裁定如主
    文。
中    華    民    國    98    年    5     月    27    日
              民事第二庭    法      官     鍾啟煌
上為正本係照原本作成。
如不服本裁定，應於裁定送達後10日內，以書狀向本院提出抗告
，並繳納抗告費新臺幣1,000 元。
中    華    民    國    98    年    5     月    27    日
                            書  記  官     張國仁


司法院資訊處製作；財團法人民間司法改革基金會備份。
